【裁判字號】    97,易,2423
【裁判日期】    971014
【裁判案由】    詐欺
【裁判全文】
臺灣臺北地方法院刑事判決              97年度易字第2423號
公  訴  人  臺灣臺北地方法院檢察署檢察官
被      告  丙○○
上列被告因詐欺案件，經檢察官聲請以簡易判決處刑（九十七年
度偵字第一五四四○號），本院認不宜以簡易判決處刑（九十七
年度簡字第三○○三號）而改依通常程序進行，判決如下：
    主  文
丙○○幫助共同意圖為自己不法之所有，以詐術使人將本人之物
交付，處有期徒刑月，如易科罰金，以新臺幣壹仟元折算壹日
。
    事  實
一、丙○○於民國九十六年間，因犯傷害、毀損等罪，經臺灣板
    橋地方法院以九十六年度簡字第二二○四號簡易判決分別判
    處拘役五十日、三十日，並各減為拘役二十五日、十五日，
    應執行拘役三十五日確定，於九十七年七月二日易科罰金執
    行完畢（不構成累犯）。
二、丙○○明知金融機構存摺帳戶及金融卡為個人信用之表徵，
    任何人只要有少許之金錢，均可自行到金融機構申請開立存
    款帳戶及申請金融卡，並無特別之窒礙，且可預見將自己所
    有之存摺、金融卡及密碼等金融帳戶資料交付或提供他人使
    用，可能因此供不法詐欺集團用以詐騙他人將款項匯入後，
    再加以提領，並能預見可能因而幫助他人從事詐欺取財之財
    產犯罪，竟不違背其本意，基於幫助姓名年籍不詳之成年詐
    欺集團人員詐欺取財之犯意，見報載有租用帳戶之廣告，即
    依報載電話與對方連繫，於九十七年四、五月間某日時，在
    臺北縣永和市○○路麥當勞處，以新臺幣（下同）六千元之
    代價，將其於九十二年四月一日至臺灣土地銀行（下稱土地
    銀行）復興分行（址設臺北市松山區○○○路○段一三二號
    ）所申請開立之帳號第000000000000號帳戶之
    存摺、金融卡及密碼交予姓名年籍不詳之林姓成年詐欺集團
    人員使用，幫助該人所屬之詐欺集團詐騙他人財物。該林姓
    成年詐欺集團人員於取得上揭帳戶之存摺、金融卡及密碼後
    ，即與渠所屬集團成員，共同基於意圖為自己不法所有之詐
    欺取財犯意聯絡，為下列詐欺取財犯行：
    (一)於九十七年五月三日十八時許，由該詐欺集團成年成員
        以不詳電話號碼撥打與乙○（聲請書均將之誤載為祈珊
        ，均應予更正）聯絡，對之佯稱為雅虎奇摩拍賣之賣家
        ，向乙○詐稱伊先前在雅虎奇摩拍賣網站上之交易付款
        方式誤設為分期付款云云，嗣並由該詐欺集團另名成年
        成員以不詳電話撥打與乙○確認此情，致乙○誤信為真
        ，陷於錯誤，而依該詐欺集團成年成員之指示，於同日
        二十時許至臺北縣板橋市○○路○段一四三號土地銀行
        板橋分行自動存款機處現金存入五萬五千元，但因累計
        金額超過規定而無法存至丙○○前開帳戶內，乙○復再
        於同日二十時零三分二十九秒許、二十時零五分三十八
        秒許在該處自動存款機接續存入現金三萬元、二萬五千
        元（合計共五萬五千元）至丙○○上開帳戶內。
    (二)於同年五月四日二十一時許，由該詐欺集團女性成年成
        員撥打電話假冒中國信託商業銀行夜班葉姓行員並向丁
        ○○訛稱丁○○友人先前在東森購物購買商品之扣款方
        式設定錯誤，需重新繳款，嗣繳款完畢即將款項退回云
        云，嗣再由該詐欺集團另名成年成員自稱該行楊襄理以
        不詳電話撥打與丁○○確認該情，使丁○○信以為真，
        陷於錯誤，遂於該日二十二時二十分許至南投縣埔里鎮
        ○○路六十八號臺灣中小企業銀行埔里分行自動櫃員機
        處，依該詐欺集團成年成員之指示轉帳二萬九千九百八
        十九元至丙○○上開帳戶內，旋即遭詐欺集團成員提領
        一空。嗣乙○、丁○○分別查覺有異，始悉受騙而報警
        處理並循線查悉上情。
三、案經臺北市政府警察局松山分局報請臺灣臺北地方法院檢察
    署檢察官偵查聲請以簡易判決處刑，本院認不宜以簡易判決
    處刑而改依通常程序進行。
    理  由
壹、程序方面即本案證據之證據能力之認定：
    被告丙○○對於本案認定其犯罪之各該被害人於審判外之陳
    述及卷內之書面證據資料，因被告於本院行準備程序時對於
    各該證據均未爭執證據能力，且未於言詞辯論終結前聲明異
    議，本院審酌該等證據作成時之情況，並無不宜作為證據之
    情事，依刑事訴訟法第一百五十九條之五第二項之規定，均
    得作為證據。
貳、實體方面：
一、訊據被告對於上揭土地銀行復興分行之帳戶為其申請開立，
    且其於前開時、地將該帳戶之存摺、金融卡及密碼等物交付
    該姓名年籍不詳之林姓成年男子，且該成年男子曾支付其六
    千元等事實坦承不諱，然矢口否認有何幫助詐欺犯行，辯稱
    ：其係循報紙廣告去辦理三十萬元之貸款，因對方說要財力
    證明比較容易申辦，其方將存摺及金融卡交付，同時並交付
    保險金（即辦理貸款之手續費）六千元予該名林姓成年男子
    ，後該名男子再將此辦理貸款之費用六千元還給其，並稱此
    六千元於貸款下來後再連同四萬多元之風管費、帳管費等一
    起收，其並未以六千元之代價將該帳戶賣出云云。
二、經查：
(一)上開土地銀行復興分行之帳戶確為被告所開設，除據被告坦
    認在卷外，並有該帳戶開戶資料影本、客戶歷史交易明細查
    詢等在卷可按（見偵查卷宗第十二、十三頁），再被害人乙
    ○、丁○○確分別於如事實欄所載之時、地，因受上開各詐
    欺集團成年人員之詐騙而將款項存入或轉帳至上開被告土地
    銀行復興分行帳戶內，復經被害人乙○、丁○○陳述在卷（
    乙○部分見偵查卷宗第五、六頁、丁○○部分見偵查卷宗第
    四頁），又有臺灣中小企業銀行自動櫃員機交易記錄影本（
    見偵查卷宗第十頁）、土地銀行自動櫃員機存戶交易明細表
    影本（見偵查卷宗第十一頁）、土地銀行復興分行客戶往來
    明細查詢（見偵查卷宗第十四頁）等附卷足考。
(二)被告先前於警詢中業已坦稱：於九十七年四月間看報紙得知
    有人收購存摺之訊息，於是與對方聯絡後即將該存摺及金融
    卡以六千元之代價賣予對方，和對方是約在臺北縣永和市○
    ○路麥當勞處交易，係因缺錢花用方販賣帳戶等語（見偵查
    卷宗第八、九頁），參諸證人即當時為被告製作警詢之警員
    甲○○於本院審理中結證稱：被告到偵查隊製作筆錄過程中
    ，有坦承出售帳戶，筆錄內容都係依照被告所述而為記載，
    於製作完筆錄之後，並交被告看過之後才簽名，被告於警詢
    中已供承係因缺錢，故在永和或中和麥當勞處，把帳戶賣給
    他人使用等情（見本院九十七年九月三十日審判筆錄），已
    足認被告於警詢中確曾坦認出售帳戶之情無訛。另衡諸經驗
    法則，被告於距離案發時間較為接近時所為之供述，記憶較
    為鮮明，不易記憶錯誤，亦較少權衡利害得失或受他人之干
    預；且被告亦無為對己不利之供述而使己身陷囹圄之理，顯
    較事後翻異之詞為可信，而被告於本院審理中為與警詢翻異
    之陳述，既無任何事證足證與事實較為相符，又乏事證足堪
    證明其於警詢中之自白係屬虛偽，本院因認其於警詢中所為
    之自白應非虛妄，顯較其嗣後翻異之詞為可信，被告於本院
    審理中所辯其於警詢中並未陳述是賣帳戶給對方，可能是警
    察聽錯云云，當係臨訟飾卸刑責之詞，且與事實不符，不足
    採信。
(三)按金融存款帳戶，事關存戶個人財產權益之保障，屬個人理
    財之工具，若該帳戶之存摺與金融卡、密碼相結合，則專屬
    性、私密性更形提高，除非本人或與本人具密切親誼關係者
    ，難認有何正當理由可自由流通使用，稍具通常社會歷練與
    經驗法則之一般人亦均應妥為保管該等物品，縱有特殊情況
    一般人亦均有應妥善保管上開物件，防止被他人冒用之認知
    ，縱須將該等物品交付與自己不具密切親誼之人時，亦必深
    入瞭解該他人之可靠性與用途，以防止遭他人違反自己意願
    使用或不法使用之常識，且存摺、金融卡等有關個人財產、
    身分之物品，如淪落於不明人士手中，極易被利用為與財產
    有關之犯罪工具，此為一般社會大眾所知悉。且近來以各種
    理由，撥打至一般民眾家裡，佯稱退稅、欠款、查詢帳戶、
    中獎等方式詐欺取財之犯罪類型層出不窮，而該等犯罪，多
    數均利用人頭帳戶作為出入帳戶，已經媒體廣為披載，被告
    係成年之人，對此應知之甚詳，竟仍將其所有之前開銀行存
    摺、金融卡及密碼等金融機構帳戶資料交付初次見面之姓名
    年籍不詳之林姓成年男子，而被利用為犯詐欺取財罪之出入
    帳戶使用，依卷內事證，雖無證據證明被告知悉詐欺集團成
    員如何犯罪，惟該等詐欺成員將被告交付之帳戶供作提領詐
    騙款項之用，當為被告所能預見，且其發生顯然並不違反被
    告之本意。況被告若果係申請貸款，縱有可能須存摺等財力
    證明，但亦僅須交付影本即可，又何庸將其存摺正本連同金
    融卡交付他人，又何庸將密碼同時告知他人，而代為辦理貸
    款者又焉可能將代辦貸款之費用退還予欲申請貸款之被告，
    此實均與一般申請貸款之常情有悖，更足認被告確有幫助姓
    名年籍不詳之詐欺集團成年成員利用其帳戶犯詐欺取財罪之
    不確定故意。
(四)另被告於本院審理中固提出申請書及報紙證明其確係因辦理
    貸款而交付前開帳戶之存摺及金融卡云云，然揆之該份貸款
    申請書，被告僅在其上申請人基本資料欄填載姓名、生日及
    申請貸款金額二十萬元，身分證字號填寫不齊，自難認被告
    確有申請貸款之舉措。再被告所提之報紙一張，其上固有信
    貸、信用卡貸款之分類廣告，然亦難憑此即認被告確係因辦
    理貸款之故而將上開帳戶之存摺、金融卡及密碼交付他人，
    是均不足為有利於被告之認定。
(五)綜上，被告所辯其係循報紙廣告去辦理三十萬元之貸款，因
    對方說要財力證明比較容易申辦，其方將存摺及金融卡交付
    ，同時並交付保險金（即辦理貸款之手續費）六千元予該名
    林姓成年男子，後該名男子再將此辦理貸款之費用六千元還
    給其，並稱此六千元於貸款下來後再連同四萬多元之風管費
    、帳管費等一起收，其並未以六千元之代價將該帳戶賣出云
    云，顯為事後卸責之詞，不足採信。本案事證明確，被告犯
    行堪以認定，應予依法論科。
三、刑法上之幫助犯，係指以幫助之意思，對於正犯資以助力，
    而未參與實施犯罪之行為者而言（最高法院四十九年臺上字
    第七十七號判例意旨參照）。查被告係基於幫助之意思，將
    其所有上開帳戶之存摺、金融卡及密碼交予姓名年籍不詳之
    林姓成年詐欺集團成員，以供被害人轉帳之用，而為詐欺取
    財罪構成要件以外之行為，核其所為，係犯刑法第三十條第
    一項前段、第三百三十九條第一項之幫助詐欺取財罪。再被
    告既僅提供上開帳戶之存摺、金融卡及密碼予該姓名年籍不
    詳之林姓成年詐欺集團成員，則縱該詐欺集團有應以數罪論
    斷之詐欺取財之犯行，然被告既僅交付上開帳戶之存摺、金
    融卡及密碼一次，應認被告僅有一幫助行為，縱日後犯罪集
    團運用時問與狀態有別，仍無從認為被告所為係數罪，即不
    得分別論以幫助詐欺取財而以數罪名論斷之，僅得論以一罪
    。被告所幫助之成年詐欺集團成員問，有犯意聯絡及行為分
    擔，均為共同正犯。又被告為幫助犯，其提供帳戶之存摺、
    金融卡及密碼等資料予實施詐騙者，對被害人財產損害之造
    成，較諸具犯罪支配力之正犯有明顯之差異，是其上開所為
    ，應依刑法第三十條第二項規定，按正犯之刑減輕之。爰審
    酌被告任意提供帳戶供詐欺集團使用，所為已影響社會正常
    經濟交易安全秩序，增加被害人尋求救濟之困難，並使犯罪
    之追查趨於複雜，顯無足取，然被告有中度精神障礙，此有
    中華民國身心障礙手冊影本可查，被害人匯款之款項數目約
    八萬餘元，及其品行、犯罪手段、被告犯罪後猶飾詞狡辯毫
    無悔意之態度等一切情狀，量處如主文所示之刑，並諭知易
    科罰金之折算標準。
據上論斷，應依刑事訴訟法第四百五十二條、第二百九十九條第
一項前段，刑法第三十條第一項前段、第二項、第二十八條、第
三百三十九條第一項、第四十一條第一項前段，刑法施行法第一
條之一第一項、第二項前段，判決如主文。
本案經檢察官楊展庚到庭執行職務
中    華    民    國    97    年    10    月    14    日
                  刑事第十一庭  審判長法  官  劉方慈
                                      法  官  林庚棟
                                      法  官  黃紹紘
以上正本證明與原本無異。
如不服本判決，應於判決送達後十日內（應抄附繕本）向本院提
出上訴狀（上訴書狀應敘述具體理由。上訴書狀未敘述上訴理由
者，應於上訴期間屆滿後二十日內補提理由書於原審法院。）。
告訴人或被害人如對於本判決不服者，應具備理由請求檢察官上
訴，其上訴期間之計算係以檢察官收受判決正本之日期為準。
                                      書記官  陳靜君
中    華    民    國    97    年    10    月    21    日
附錄本案論罪科刑所犯法條全文
刑法第三百三十九條
意圖為自己或第三人不法之所有，以詐術使人將本人或第三人之
物交付者，處五年以下有期徒刑、拘役或科或併科一千元以下罰
金。
以前項方法得財產上不法之利益或使第三人得之者，亦同。
前二項之未遂犯罰之。


司法院資訊處製作；財團法人民間司法改革基金會備份。
